【裁判字號】    97,簡,389
【裁判日期】    971031
【裁判案由】    食品衛生管理法
【裁判全文】
臺北高等行政法院判決
                                       97年度簡字第389號
原      告  千佑企業股份有限公司
代  表  人  甲○○（董事長）
訴訟代理人  李振林  律師
被      告  臺北縣政府
代  表  人  乙○○縣長）住同.
上列當事人間因食品衛生管理法事件，原告不服行政院衛生署中
華民國97年5 月2 日衛署訴字第0970008033號訴願決定，提起行
政訴訟，本院判決如下：
    主      文
原告之訴駁回。
訴訟費用由原告負擔。
    事實及理由
一、程序事項：
    本件因屬不服行政機關所為罰鍰處分而涉訟，其標的之金額
    為新臺幣（下同）4 萬元，係在20萬元以下，依行政訴訟法
    第229 條第1 項第2 款、第2 項規定及司法院民國（下同）
    92年9 月17日（92）院臺廳行一字第23681 號令，應適用簡
    易程序，本院並依同法第233 條第1 項規定，不經言詞辯論
    ，逕行裁判。
二、事實概要：
    原告經南投縣政府衛生局於96年6 月15日查獲其在電腦網站
    （http：//www.etmail.com.tw /...）刊登「超威螺旋藻」
    產品廣告（下稱系爭產品廣告），內容宣稱「長期服用可增
    強體力....」，並引述衛署食字第0900054267號函等文詞，
    轉經臺北市政府衛生局移送被告所屬衛生局查證，認其整體
    表現涉及誇大、易生誤解，被告乃以原告違反食品衛生管理
    法第19條第1 項規定，依同法第32條第1 項前段規定，於96
    年12月17日以北府衛藥字第0960114022號行政處分書處4 萬
    元罰鍰。原告不服經訴願被駁回，遂向本院提起行政訴訟。
三、原告訴稱：
  (1)系爭產品廣告非原告委託東森購物百貨股份有限公司（下稱
    東森購物百貨公司）或東森得意購股份有限公司（下稱東森
    得意購公司）刊登之廣告，原告非本件之處分對象：
    東森購物百貨公司係向原告購買系爭產品並直接銷售於消
      費者，非係受原告之委託於媒體廣告商品，原告僅係商品
      之供應商及貨源之提供者。由原告與東森購物百貨公司於
      95年5 月29日簽訂「商品寄售契約書」，該契約第3 條之
      約定可證東森購物百貨公司係向原告購入商品後直接銷售
      於消費者，其所為之廣告，係以自己名義為自己之計算所
      為之廣告，非原告之廣告。
    原告並無給付東森購物百貨公司或東森得易購公司任何廣
      告之費用，足證系爭產品廣告非原告所委託之行為。又訴
      願決定所載「臺北市政府衛生局人員於96年9 月12日約談
      東森得易購公司代表人委託之葉育青，渠表示系爭廣告係
      訴願人（即原告）所委託刊登..」，惟原告係與東森購物
      百貨公司簽有商品寄售契約書，並無與東森得易購公司有
      任何之法律行為，何來委託委託東森得易購公司刊登廣告
      之情。
    原告與東森購物百貨公司簽訂之商品寄售契約書第3 條之
      約定，原告僅提供商品及廣宣素材、說明予東森購物百貨
      公司製作相關行銷材料，東森購物百貨公司得重製、改作
      及編輯，足證系爭廣告係東森購物百貨公司為自己銷售所
      製作刊登之廣告，非原告所委託刊登甚明。至原告所提供
      之宣傳素材是否違法，要屬原告與東森購物百貨公司間契
      約之法律關係，非即認系爭廣告係原告所委託刊登。
    又原告與東森購物百貨公司簽訂之商品寄售契約書前言部
      分雖載有「委託乙方於電視及其他媒體或通路代為行銷」
      ，惟並非委託刊載廣告。況是否有委託刊登廣告，應以契
      約內容認定之，非僅載「委託」一詞即認定係委託刊登廣
      告，且該契約除前言載有「委託」一詞，契約內容均無再
      出現「委託」之詞。至契約雖有載甲方同意授權乙方等語
      ，惟授權並非即等於委託刊登廣告。授權之內容係授權東
      森購物百貨公司得使用原告提供之相關宣傳素材，即授予
      使用相關素材之使用權，非授予代理權委託刊登廣告。
    東森購物百貨公司96年11月27日ESD 總室20071127-01 號
      函並無否認與原告有商品寄售契約存在。且前揭信函亦直
      接表明原告係相關宣傳素材及資料之提供，非委託刊登。
      而原告於提供宣傳素材、樣品於東森購物百貨公司後，東
      森購物百貨公司有權加以重製、改作及編輯，原告已無權
      置喙，此觀該契約第9 條、商品及廣告內容所載，足資證
      明。
    原告與東森購物百貨公司所簽訂之「商品寄售契約書」係
      東森購物百貨公司所提供之制式化契約書，雖名為商品寄
      售，實則為商品之買賣。寄售之法律關係如何，自應以契
      約內容定之，非標示寄售，即認非買賣關係。而依本件商
      品寄售契約書第2 條約定原告需將商品製作「報價單」予
      東森公司（指東森購物百貨公司及東森得易購公司）、第
      3 條約定乙方（即東森公司）有權自行選擇媒體通路銷售
      「標的商品」，透過乙方之客戶服務部門（劃撥、轉帳、
      信用卡授信、電話訂購、合作門市等）接受消費者訂單並
      收取貨款、第6 條約定甲方若未按乙方「採購單」或「出
      貨通知單」..及第8 條約定支付甲方（即原告）之貨款等
      條文觀之，原告將商品報價予東森公司後，東森公司即按
      報價單上之商品向原告採購，並自行接受消費者之訂購及
      收取貨款，嗣後並給付原告貨款，足證原告與東森公司間
      係買賣商品之關係。
    授權並非即等於委託刊登廣告，觀之本件契約全文並無相
      關廣告均授權東森得易購公司全權處理之內容及意旨即明
      。本件系爭廣告係由東森購物百貨公司自行在其相關企業
      之購物網路刊登，非原告所委託刊登，蓋若係原告所委託
      刊登，何以東森購物百貨公司有權加以重製、改作及編輯
      ，由此足證東森購物百貨公司係將原告之商品購入後，以
      出賣人之身分，為自己之利益計算所刊登之廣告，非原告
      所委託。
  (2)系爭產品廣告內容載「長期服用可增強體力..」並無涉及誇
    大、易生誤解之情：
    系爭產品廣告初經南投縣政府衛生局於96年6 月15日查獲
      其在網站刊登內容宣稱「螺旋藻－衛署食字第0900054267
      號」涉誇張，易生誤解等字詞時，並無認定「長期服用可
      增強體力....」係屬誇張、易生誤解之字詞，被告於數次
      要求原告提出意見亦均無要求就「長期服用可增強體力..
      ..」陳述意見，被告於處分書始羅列「長期服用..」涉及
      誇張易生誤解字詞，其處分顯非適法。
    行政院衛生署就食品廣告標示詞句訂定「食品廣告標示詞
      句涉及誇張易生誤解或醫療效能認定表」，其中詞句未涉
      療效及誇大，於通常可使用之例句有「增強體力」。本件
      系爭產品廣告「長期服用可增強體力」與上揭認定表「增
      強體力」相符，並無誇大之情，本件被告就系爭產品廣告
      為何屬誇大之字詞未予說明，並就其與行政院衛生署訂定
      之認定表有何不符亦未加說明，即認定為誇大之字詞，顯
      屬率斷。況「長期服用可增強體力」表示非一吃見效，較
      之「增強體力」給人一吃見效所用之詞句保守，故「增強
      體力」非誇大之詞，「長期服用可增強體力」即非誇大之
      詞句。
    東森購物網網址及廣告全部為東森購物百貨公司自行製造
      ，該東森購物網為著名網路大廠。同段節目上包含有許多
      形形色色之廣告，該製作單位應該非常瞭解從94年4 月1
      日起食品廣告不得引用衛署食字公文字號，卻在系爭產品
      上自行標示衛署食字公文字號，才會讓南投縣衛生局提出
      檢舉，豈有不罰東森購物網，竟回頭處罰產品供應商之理
      。
  (3)「服用」與「食用」一字之差，並不足使民眾誤以為該產品
    具有類似藥品之功效：
    被告於原處分以及行政院衛生署訴願決定均未引用行政院
      衛生署78年6 月1 日之函釋，至起訴後答辯後始引用。
    上揭行政院衛生署78年6 月1 日之函釋所引「服用」之詞
      並未列在行政院衛生署94年修正之「食品廣告標示詞句涉
      及誇張易生誤解或醫療效能之認定表」中之「詞句涉及誇
      張或易生誤解」之行列中，且一者為78年之函釋，一者為
      94年修正，倘在78年即認誇張誤解之詞句，即應於94年修
      正之認定表中表列，始足引用，況被告及行政院衛生署於
      起訴前從未提出該函釋，至此始引用將逾20年之函釋且與
      認定表相左，實足證「服用」與「食用」一字之差，顯不
      生誤解之情。
    行政院衛生署94年3 月31日衛署字第0940402395號函修正
      「食品廣告標示詞句涉及誇張易生誤解或醫療效能之認定
      表」其總說明4 載「各級衛生機關對於可能涉嫌違規之產
      品，應視個案所傳達消費者訊息之整體表現，包括文字敘
      述、產品品名、圖案、符號等，綜合研判，切勿咬文嚼字
      ，以達毋枉毋縱之管理目標」。本件系爭廣告其上所載「
      長期服用」後接續之詞「增強體力、調整體質、促進新陳
      代謝、幫助消化道、維持心臟、神經系統功能、維持皮膚
      、骨骼、牙齒的健康、養顏美容、青春永駐」等詞句均符
      合上揭認定表所載詞句未涉療效及誇大，可通常使用之例
      句、可敘述之生理功能之詞句，則系爭產品廣告就整體之
      表現均在認定表所允許之詞句範圍內，被告僅只以「服用
      」與「食用」一字之差，認定有生誤解之情，顯係咬文嚼
      字，與認定表總說明之意旨不符。至系爭廣告有「衛署食
      字第0900054267號函」係東森購物百貨公司自行加入，非
      原告所提供，此於訴願決定已認定，自非原告之行為。
  (4)綜上，原告主張系爭產品廣告非原告委託東森購物百貨公司
    或東森得易購公司刊登之廣告，原告應非本件系爭產品廣告
    之處分對象；且系爭產品廣告內容並無涉及誇大、易生誤解
    之詞句，原處分顯非適法等情。因而聲明：「訴願決定及原
    處分均撤銷，訴訟費用由被告負擔」。
四、被告抗辯：
  (1)食品衛生管理法第19條規定「對於食品、食品添加物或食品
    用洗潔劑所為之標示、宣傳或廣告，不得有不實、誇張或易
    生誤解之情形。食品不得為醫療效能之標示、宣傳或廣告。
    」。又行政院衛生署為保護消費者權益及避免認定標準不一
    ，於82年4 月29日衛署食字第8225211 號函訂定及94年3 月
    31日衛署食字第0940402395號函修定「食品廣告標示詞句涉
    及誇張易生誤解或醫療效能之認定表」將我國食品廣告及標
    示分為三層次：1.涉及醫療效能的詞句，2.涉及誇張或易生
    誤解的詞句，3.未使人誤認有醫療之效能且未涉及誇張或易
    生誤解的詞句。
  (2)系爭產品廣告「..超威螺旋藻....品號（00000000）..市價
    1420元..東森價990 元..購物金回饋6 元....長期服用可增
    加體力....商品內容....7 螺旋藻- 衛署食字第0900054267
    號..」等字詞，已違反行政院衛生署所修訂「食品廣告標示
    詞句涉及誇張易生誤解或醫療效能之認定表」之內容，且所
    傳達消費者訊息之整體表現已涉及誇張、易生誤解；又系爭
    廣告載有產品品名、產品說明、商品圖樣、內容及特色，顯
    係為特定產品而廣告，故本件違反食品衛生管理法第19條之
    規定已屬明確。
  (3)原告陳稱「查東森購物百貨公司係向原告購買系爭產品並直
    接銷售於消費者，非係受原告之委託於媒體廣告商品..」，
    惟本件如確為原告所述僅係東森購物百貨公司先向原告購買
    商品後再直接銷售給消費者，其兩造間又何必簽定「商品寄
    售契約書」，顯與常理不合；且依原告與東森購物百貨公司
    所簽訂者為「商品寄售契約書」，自與原告上述辯稱之內容
    相互矛盾。再觀該契約內容略稱：「緣甲方為商品供應商，
    乙方為經營虛擬通路業者，經雙方協議，由甲方提供商品或
    服務，委託乙方於電視及其他媒體代為行銷，並訂定本契約
    書..」且原告亦坦稱：「..於契約期間，甲方同意授權乙方
    為經由包括但不限於電視、書刊、網路、報紙、廣播及DM等
    媒體通路行銷『標的商品』總代理及經銷..」，足見，其委
    託刊載事實已甚明確，原告所訴，不足採信。
  (4)原告96年7 月6 日佑字第96070601號回覆被告衛生局所提出
    之「商品寄售契約書」與97年1 月8 日依法提起訴願所提出
    之「商品寄售契約書」均係為東森得易購公司臺北分公司，
    且原告96年7 月6 日佑字第96070601號回覆被告所屬衛生局
    陳述意見內容亦陳稱：「..已委託本公司經銷商東森購物（
    東森得易購股份有限公司臺北分公司/ 地址：臺北市○○區
    ○○路5段460 號7- 9樓/ 電話:0000-0000/ 統一編號：00
    000000）負責業務銷售及廣告影片、網路媒體製造播送執行
    工作....」等語觀之，原告已自坦承委託東森得易購股份有
    限公司之事實甚明。本次原告雖主張係與東森購物百貨公司
    簽訂該契約書，惟其言縱如屬實，然東森購物百貨公司96年
    11月27日ESD-總室-20071127-01號函提出之書面說明亦表示
    ：「..相關之宣傳素材及資料均係由千佑（即原告）所提供
    ，且千佑對於廣告內容亦有審核之權。」與前述原告所提契
    約文件未有不符，故原告所言，不足採信。
  (5)由原告與東森得易購公司所簽訂之商品寄售契約第1 條：「
    甲、乙雙方同意，由甲方負責商品、服務及相關宣傳素材之
    提供與授權，乙方負責製作相關之節目及（或）廣告，經由
    包括但不限於電視、書刊、網路、報紙、廣播及DM等媒體通
    路為公開傳送、傳輸及（或）刊載，以行銷甲方所提供之商
    品或服務。」；第9 條：「乙方有權就甲方所提供之宣傳素
    材、樣品..加以重製、改作及編輯，並得公開播送....二、
    倘有任何第三人或國家機關就『標的商品』本身或甲方提供
    之廣告文案等主張侵權或違法等情事，概與乙方無涉，甲方
    應負責解決之..」觀之，顯見原告知情且同意就系爭產品之
    相關廣告均授權予東森得易購公司全權處理，既為授權，則
    相關法律效果自當回歸本人，若因此致本人有損害，本人自
    可循民事途徑向被授權者求償，故原告本即負有指示、監督
    之權責。又依兩造簽訂之上開商品寄售契約書觀之，原告對
    於系爭產品廣告與被其授權代理廣告行銷者間之對價關係究
    竟為何，與原告應對此違規廣告負公法上的責任乙事無涉。
  (6)依據行政院衛生署78年6 月1 日衛署食字第806356號函釋：
    「食品者，宜使用『食用』二字；『服用』二字之文詞易與
    藥品混淆，故不宜使用」，被告乃就原告所稱「長期服用」
    乙詞判定與規定不符，且原告本應就該篇廣告整體內容提出
    陳述意見，原告主張被告衛生局查證過程所提及摘錄之違規
    詞句即為全部違規事實，顯有誤解。本件系爭產品廣告其所
    傳達消費者訊息之整體表現易使民眾誤以為該產品具有類似
    藥品之功效，已涉及易生誤解，違反食品衛生管理法第19條
    規定已屬明確。又法律公布後，人民即有知悉並遵守之義務
    ，原告委託代理商將其所販售之「超威螺旋藻」食品於網路
    刊載，自應先了解食品衛生相關規定，並加以遵守，原告委
    託刊載販售「超威螺旋藻」食品廣告，明顯涉及易生誤解，
    嚴重影響消費者權益。
  (7)綜上，被告以原告知情且同意就系爭產品之相關廣告授權予
    東森得易購公司全權處理，則相關法律效果自當回歸本人，
    且系爭產品廣告已違反行政院衛生署所修訂「食品廣告標示
    詞句涉及誇張易生誤解或醫療效能之認定表」之內容，所傳
    達消費者訊息之整體表現已涉及誇張、易生誤解，原告違規
    事實洵堪認定，被告依法處分，並無不合等語，而聲明：「
    原告之訴駁回，訴訟費用由原告負擔」。
五、得心證之理由：
  (1)本件原處分裁處是因為系爭產品之廣告「..超威螺旋藻....
    品號（00000000）..市價1420元..東森價990 元..購物金回
    饋6 元....長期服用可增加體力、調整體質、促進新陳代謝
    、幫助消化道、維持心臟、神經系統功能、維持皮膚、骨骼
    、牙齒的健康、養顏美容、青春永駐，....商品內容....7
    螺旋藻- 衛署食字第0900054267號..」等字詞（參原處分機
    關影本卷p-28之網頁影本），已違反行政院衛生署所修訂「
    食品廣告標示詞句涉及誇張易生誤解或醫療效能之認定表」
    之內容，且所傳達消費者訊息之整體表現已涉及誇張、易生
    誤解而觸法。發生爭議的是原告否認委託東森購物百貨公
    司）或東森得意購公司刊登之廣告，系爭產品廣告內容載
    「長期服用可增強體力..」並無涉及誇大、易生誤解之情，
    「服用」與「食用」一字之差，並不足使民眾誤以為該產品
    具有類似藥品之功效。而被告均為不同之認定。
  (2)關於廣告是由何人刊登者，由原告與東森購物百貨公司所簽
    訂者為「商品寄售契約書」之前言，「緣甲方為商品供應商
    ，乙方為經營虛擬通路業者，經雙方協議，由甲方提供商品
    或服務，委託乙方於電視及其他媒體代為行銷，並訂定本契
    約書..」且原告亦坦稱：「..於契約期間，甲方同意授權乙
    方為經由包括但不限於電視、書刊、網路、報紙、廣播及DM
    等媒體通路行銷『標的商品』總代理及經銷..」，足見，其
    委託刊載事實已甚明確，原告所稱，無可採信。尤其重點在
    於「長期服用可增加體力、調整體質、促進新陳代謝、幫助
    消化道、維持心臟、神經系統功能、維持皮膚、骨骼、牙齒
    的健康、養顏美容、青春永駐」等廣告用語，在原告交付東
    森得意購公司之商品提報單（參原處分機關影本卷p-50），
    載明組合商品說明就是「長期服用可增加體力、調整體質、
    促進新陳代謝、幫助消化道、維持心臟、神經系統功能、維
    持皮膚、骨骼、牙齒的健康、養顏美容、青春永駐」等，代
    銷公司也僅是原文照登而已，原告此部分爭議，應無可憑，
    廣告內容為其所提供，而授權他人刊登，或知悉他人必定刊
    登廣告而提供廣告用語（如原處分機關影本卷p-50右上角原
    告加註：廣告用語請勿超越下列文句範圍及使用療效等字眼
    ），當無疑義。
  (3)食品管理，歸食品衛生管理法，而健康食品管理，歸健康食
    品管理法。食品非依健康食品管理法之規定，不得標示或廣
    告為健康食品；食品標示或廣告提供特殊營養素或具有特定
    保健功效者，應依健康食品管理法之規定辦理之（參見健康
    食品管理法第6 條），如果原告經營之內容涉及健康食品，
    就應事先申請查驗登記，經主管機關發給許可證後，始得為
    之。在法律制度設計上，醫療行為是一個層次，健康食品是
    一個層次，一般食品又是另一個層次，各有不同之規範設計
    ；法律制度之設計是為求層次性管理及分類性管理，直接影
    響到人民身體健康者如醫藥當然要以最嚴格之方式管理之；
    對身體健康影響程度較次者，但又有需要標示或廣告其具保
    健功效者，則應當以較為嚴格之方式管理之，如健康食品；
    而一般食品則以較為合於人民一般生活之方式管理之。對於
    食品、食品添加物或食品用洗潔劑所為之標示、宣傳或廣告
    ，不得有不實、誇張或易生誤解之情形；且食品不得為醫療
    效能之標示、宣傳或廣告。此食品衛生管理法第19條第1、2
    項定有明文。
  (4)就此，行政院衛生署因應我國在食品廣告及標示之管理，涉
    及醫療效能的詞句，涉及誇張或易生誤解的詞句，與未使人
    誤認有醫療之效能且未涉及誇張或易生誤解的詞句等情事，
    進而公布「食品廣告標示詞句涉及誇張易生誤解或醫療效能
    之認定表」，認為食品廣告若非針對具體特定效能者，應得
    為適當之陳述，如「幫助牙齒骨骼正常發育、幫助消化、幫
    助維持消化道機能、改變細菌叢生態、使排便順暢、使小便
    順暢、調整體質、調節生理機能、滋補強身、增強體力、精
    神旺盛、養顏美容、幫助入睡、營養補給、健康維持、青春
    永駐、青春源頭、延年益壽、產前產後或病後之補養、促進
    新陳代謝、減少疲勞感、清涼解渴、生津止渴、促進食慾、
    開胃、退火、降火氣、使口氣芬芳、促進唾液分泌、潤喉、
    本草綱目記載梅子氣味甘酸，可生津解渴（未述及醫藥效能
    ）」等等，且該署亦於78年6 月1 日衛署食字第806356號函
    釋：「食品者，宜使用食用二字；服用二字之文詞易與藥品
    混淆，故不宜使用」，故廣告用語所稱「長期服用可增加體
    力、調整體質、促進新陳代謝、幫助消化道、維持心臟、神
    經系統功能、維持皮膚、骨骼、牙齒的健康、養顏美容、青
    春永駐」等，應足以認定屬於服用後可以衍生特定效能之廣
    告，而食品衛生管理法第19條第1 項之規定，就是要相關廣
    告避免產生誤解為特定效能，只要廣告之內容致「易生誤解
    之情形」即足以該當，本件原告之廣告用語，自屬對於食品
    所為之廣告，有易生誤解之情形，而有食品衛生管理法第19
    條第1 項規定之適用。
六、綜上所述，原告主張各節，均無可採，原處分以原告違反食
    品衛生管理法第19條第1 項規定，依同法第32條第1 項前段
    規定處罰鍰4 萬元，核無違誤，訴願決定予以維持，亦無不
    合。原告仍執前詞，訴請撤銷，為無理由，應予駁回。本件
    事證已臻明確，兩造其餘攻擊防禦方法均與本件判決結果不
    生影響，故不逐一論述，併此敘明。
七、據上論結，本件原告之訴為無理由，爰依行政訴訟法第233
    條第1 項、第98條第1 項前段，判決如主文。
中    華    民    國    97    年    10    月    31    日
            臺北高等行政法院第三庭
                          法  官  陳心弘
上為正本係照原本作成。
本件以訴訟事件所涉及之法律見解具有原則性者為限，始得於本
判決送達後20日內向本院提出上訴狀並表明上訴理由，如已於本
判決宣示後送達前提起上訴者，應於判決送達後20日內補具上訴
理由（均按他造人數附繕本），且經最高行政法院許可後方得上
訴。
中    華    民    國    97    年    10    月   31     日
                          書記官  鄭聚恩


司法院資訊處製作；財團法人民間司法改革基金會備份。
